【裁判字號】    92,上易,883
【裁判日期】    920724
【裁判案由】    詐欺
【裁判全文】
臺灣高等法院高雄分院刑事判決                    九十二年度上易字第八八三號
    上  訴人即
    自  訴  人    乙○○
    被      告    丙○○
右上訴人因被告詐欺等案件，不服臺灣高雄甲方法院九十二年度自字第一七號中華民
國九十二年五月九日第一審判決，提起上訴，本院判決如左：
      主  文
上訴駁回。
      理  由
一、自訴意旨略以：丙○○經自訴人乙○○之介紹而參加林顯仁於民國（下同）八十
    七年八月所召募共四十七會、每會新台幣（下同）一萬元之互助會，詎丙○○於
    八十七年十二月間，互助會進行至第五會時，以四千元標取會款，丙○○應自八
    十八年三月起，按月繳付之死會會錢，因丙○○得標後，尚有四十二會死會要繳
    ，丙○○總計尚須繳納五十八萬八千元，因該互助會係是自訴人介紹丙○○參加
    ，所以每個月的會錢均是丙○○先將會錢交予自訴人後，再由自訴人轉交予會首
    林顯仁，丙○○標取互助會時，係是由自訴人將會款轉交給丙○○，因此自訴人
    是委任人，基於委任關係，在丙○○標得會款時，自訴人曾要求丙○○將總共所
    要繳付之死會會錢開本票予自訴人，以為擔保，詎丙○○在標得會款後，即疏於
    繳交會錢，經自訴人數次催繳，丙○○才勉強交付會錢，自訴人是一時陷於錯誤
    ，始繼續替丙○○繳付死會會錢，事後竟發覺丙○○所簽發之本票未載發票日及
    到期日，為無效之票據，且丙○○又拒不繳納死會會錢，自訴人始知受騙。又於
    八十七年間自訴人與丙○○及訴外人賴俊豪（已死亡）合夥投資丙○○所經營之
    勝泰企業行及汽車積賃事業，共計資本額四百五十萬元，三方各自出資一百五十
    萬元，詎蔡進興竟未將其出資款使用於合夥事業，而將之交給其妻使用，且事後
    經自訴人查證，勝泰企業行資本額僅二十萬元，始發覺受騙及違背任務，因認被
    告丙○○設有詐欺及背信之罪嫌。
二、自訴人之指訴固據提出互助會單、支票影本、存摺影本為證。惟訊據被告丙○○
    則否認有自訴人所指之詐欺及背信犯行，辯稱：其除參加林顯仁所招募之互助會
    外，另以自訴人之配偶薛美月之名義參加林顯仁於八十七年八月間所召募之互助
    會，之後其妻林碧繡復參加林顯仁於八十七年十月五日召募互助會，嗣於互助會
    進行中，先後標取會款，因互助會均由自訴人與林顯仁接洽，會款亦交由自訴人
    轉交會首，及以自己、妻子林碧繡及勝泰汽車企業行之名義，簽發面額依序為五
    十八萬八千元、五十四萬四千零五十元、五十八萬九千五百元之本票交自訴人收
    執，其中二紙未載發票日，其於標得會款後亦按月繳納會款，事後竟發現自訴人
    未經同意，擅自填載發票日，及偽刻林碧繡、伸儀有限公司（按係被告之妻所經
    營）之印章，在林碧繡所簽發之本票上，偽造「伸儀有限公司」為共同發票人，
    並持以向台灣高雄甲方法院聲請本票裁定准許強制執行，並查封伸儀公司對第三
    人之工程債權，雙方起爭執，始未再給付會款。關於合夥事業部分，係經三方同
    意各出資一百五十萬元，因勝泰汽車企業行係原係其自己獨資經營，成立於八十
    三年間，於合夥時經評估確有四百五十萬元之資產，三方始同意各出資一百五十
    萬元，則伊將自訴人所交付之一百五十萬元交予妻子林碧繡使用並無不當；再者
    ，合夥事業因虧損而於八十八年三、四月間結束營業，其亦邀自訴人出面一同計
    算負擔虧損，均為自訴人拒絕等語。
三、按刑法詐欺罪之成立，以有意圖為自己或第三人不法所有，以詐術使人將本人或
    第三人之物交付為要件。所謂以詐術使人交付，必須被詐欺人因其詐術而陷於錯
    誤，若其所用方法不能認為詐術，亦不致使人陷於錯誤，即不構成該罪。又刑法
    第三百四十二條之背信罪以圖取不法利益或圖加不法損害之手段為犯罪成立之要
    件，所謂意圖為自己或第三人得不法利益，係指自己或第三人在法律上不應取得
    之利益，而意圖取得或使其取得而言，如在法律上可取得者，即屬正當之利益，
    自難論以背信罪，此有最高法院四十六年度台上字第二六０號、二十一年台上字
    第一五七四號判例可資參照。又犯罪事實應依證據認定之，無證據不得推定其犯
    罪事實；不能證明被告犯罪者，應諭知無罪之判決，刑事訴訟法第一百五十四條
    及第三百零一條分別定有明文。所謂認定犯罪事實之證據，係指足以認定被告確
    有犯罪行為之積極證據而言，如未能發現相當證據或證據不足以證明，自不能以
    推測或擬制之方法，以為裁判基礎；認定不利於被告之事實，須依積極證據，苟
    積極證據不足為不利被告之認定時，即應為有利於被告之認定，更不必有何有利
    之證據。再者，告訴人（自訴人亦同）之告訴，係以使被告受刑事訴追為目的，
    是其陳述是否與事實相符，仍應調查其他證據以資認定，此亦有最高法院二十九
    年上字第三一０五號、四十年台上字第八十六號、三十年上字第八一六號、五十
    二年度台上字第一三００號判例可資參照。
四、經查：
  (一)被告確有經自訴人之介紹，參加由林顯仁於八十七年間所起會金一萬元之合會，
    並於八十七年十二月標取會款之事實，除據被告坦承在卷外，並經證人即會首林
    顯仁於原審法院民事庭證稱：約於八十七年九、十月間，伊有擔任會首起會，會
    員共有四十七人，當初自訴人有跟伊表示被告也要入會，會金為一萬元，會錢均
    是由自訴人交給伊，被告有標到會款，但伊不記得是否由被告親自標會，被告所
    標得會款伊交予自訴人，由自訴人轉交給被告，得標金額約五十萬元左右，且伊
    並未要求死會會員需開本票作為擔保等語屬實（見原審法院八十九年雄簡字第二
    一四五號民事簡易訴訟程序第一審卷宗第四十四頁至第四十五頁筆錄）。又被告
    於八十七年十二月間係四千元之標金標取會款，因此被告自八十八年一月起自九
    十年十二月份止會時，每月需繳付一萬四千元之會款，共五十八萬八千元等情，
    亦有證人林顯仁所提出之書面資料一份附卷可按（見原審卷第十四頁以下），堪
    認被告所簽發面額五十八萬八千元，票號三七六七五一號本票是要繳納死會會款
    之擔保無訛。系爭五十八萬八千元之本票確未載發票日，此經自訴人及被告分別
    陳明在卷，惟自訴人於原審陳稱：被告於標得會款前均有繳付會款，於標得會款
    後，亦有繳付會款，僅係須經催討等語（見原審卷第三十五頁），且被告於八十
    九年二、三、五月間仍匯款給自訴人，有高雄縣梓官鄉農會匯款回條在卷可憑（
    見原審卷第一五六頁以下）。是尚難僅因被告簽發之本票未載發票日，依法為無
    效之票據，遽認被告係詐欺。
  (二)被告除簽發前揭未載發票日，面額五十八萬八千元，票號三七六七五一號本票本
    票交自訴人收執外，另亦先後簽發發票日為八十八年二月十日，票號一三０六五
    六號、面額五十四萬四千零五十元及發票日為八十八年四月十五日、票號一三０
    六六二號，面額為五十八萬九千五百元之本票二紙交自訴人收執之事實，亦經自
    訴人陳明在卷，並有本票影本在卷可憑（見八十九年度偵字第二一六九二號卷第
    三頁背面）。嗣系爭三紙本票發票人欄內均多出「伸儀有限公司、代表人林碧
    」等表示為共同發票人之文字，經原審法院高雄簡易庭將系爭編號本票上「伸
    儀有限公司」、「林碧」之印文，與由「伸儀有限公司」自行提出之公司大小
    章及「林碧」印文、伸儀有限公司承包台灣電力股份有限公司「輸煤設備及工
    作場區清潔維護工作中興達煤場承攬商『防止墜落』自動檢查表」之伸儀有限公
    司大小章及「林碧」印文，一併送請鑑定之結果認並不相符一節，有憲兵學校
    八十九年十二月三十日函文檢附之文書檢驗鑑定書一份附卷可稽（附於原審法院
    簡易庭八十九年雄簡字第二０三七號案卷內），而自訴人亦因偽造有價證券，經
    本院以九十一年上訴字第一三一五號判決科處有期徒刑一年八月，有判決影本在
    卷可憑（尚未確定），另自訴人確曾向台灣高雄甲方法院民事執行處聲請核發支
    付命令，就於債務人伸義有限公司對於台灣電力股份有限公司興達燃煤儲運廠之
    工程債權予以扣押之事實，亦有被告所提出之八十九年高貴民祥八十九執字第二
    一九六八號扣押命令在卷可憑（見本院卷第二十九頁），是被告辯稱事後係因自
    訴人偽造本票發票日、偽造共同發票人持以聲請本票裁定，而扣押工程款債權，
    雙方起爭執，始未繼續給付死會會款等語，即非無據，自難據此即認被告係詐欺
    。
  (三)自訴人與被告及訴外人賴俊豪確於八十七年六月六日訂立合夥契約，有合夥契約
    書在卷可憑（見原審卷第一五三頁）。該合夥契約第一條載明：甲方（指被告）
    開設勝泰企業行及汽車租賃事業計共資本四百五十萬元正，甲方自出一百五十萬
    元，乙方（指自訴人）一百五十萬元，丙方（指賴俊豪）自出一百五十萬元，甲
    、乙、丙方各確認之。合夥契約第三條規定，合夥損益應按照合夥出資額比例分
    配負擔之。依前揭合夥契約所載，被告原所經營之事業既有四百五十萬元之價值
    ，並以之為合夥之資產，則被告將自訴人所交付之合夥出資據為己有，即屬權利
    之正當行使，並無背信可言。再者，勝泰企業行係成立於八十三年，為被告所獨
    資經營，當時之資本額確為二十萬元之事實，固有高雄縣政府所核發之營利事業
    登記證可憑（見本院卷第五十七頁），惟自訴人與被告及訴外人係於八十七年六
    月六日成立合夥事業，且資本估算尚包括汽車租賃事業，自訴人亦未能提出確切
    之證據以證明被告於估算資本額時，有對自訴人隱瞞之情事，既無證據足以證明
    被告有對自訴人隱瞞施詐，自難指為詐騙。本件應係屬於互助會及合夥關係之民
    事糾葛，應循民事訴訟等相關程序處理。此外，亦查無確切之證據足以證明被告
    有自訴人所指詐欺及背信罪嫌，依前揭最高法院之判例意旨及刑事訴訟法之規定
    ，自應為被告無罪之判決。
五、原審因以被告犯罪不能證明，而為無罪之判決，經核與法並無不合，自訴人仍執
    前詞，聲明上訴，指摘原判決不當，為無理由，應予駁回。
據上論結，應依刑事訴訟法第三百六十八條，判決如主文。
中      華      民       國     九十二    年      七     月   二十四    日
                              臺灣高等法院高雄分院刑事第四庭
                                  審判長法官  蕭權閔
                                        法官  陳啟造
                                        法官  李嘉興
右正本證明與原本無異。
不得上訴。
                                      書記官  劉博文
中    華    民    國     九十二     年       七       月    二十五      日
                                                                        Ｆ


司法院資訊處製作；財團法人民間司法改革基金會備份。
